臺灣高等法院高雄分院民事判決　九十二年度上易字第三二八號
　　　上　訴　人　甲○○
　　　訴訟代理人　施秉慧律師
　　　被上訴人　　台灣省高雄農田水利會
　　　法定代理人　乙○○
　　　訴訟代理人　陳水聰律師
當事人間請求損害賠償事件，上訴人對於民國九十二年九月二十六日臺灣高雄地方法
院九十一年度訴字第三七四一號第一審判決提起上訴，本院於九十三年六月三日言詞
辯論終結，判決如下：
    主    文
上訴駁回。
第二審訴訟費用由上訴人負擔。
    事實及理由
一、附帶民事訴訟移送民事庭前之訴訟行為是否合法，應依刑事訴訟法決之，其訴訟
    是否合法，自應以刑事法院裁定移送時為準。本件附帶民事訴訟於一審裁定移送
    民事庭時，其刑事部分係宣告被告即上訴人竊占下述系爭土地罪名成立，該附帶
    民事訴訟即非不合法，經移送後即成為獨立民事訴訟，不再受刑事訴訟認定事實
    之拘束，是上訴人就刑事部分上訴後，本院刑事庭雖諭知上訴人無罪，但民事訴
    訟部分之起訴仍為合法。又被上訴人主張其所有權因上訴人之侵奪而受有損害，
    於一審以附帶民事訴訟請求判令上訴人將地上物拆除並返還系爭土地，以回復其
    損害，應係因上訴人竊佔致被上訴人所受之損害，被上訴人自得提起附帶民事訴
    訟，經移送民事庭後即成為獨立民事訴訟，被上訴人嗣於一審民事庭另追加依所
    有物返還請求權即民法第七百六十七條之規定請求，程序自無不合，且本院已命
    其補繳裁判費，合先敘明。故上訴人抗辯：其被訴竊佔系爭土地之刑案，業經法
    院判決上訴人無罪，上訴人對被上訴人並無任何侵權行為，且被上訴人主張所有
    物返還請求權，顯非刑事附帶民事訴訟可得准許之範圍，縱已移民事庭，其起訴
    不合法云云，自無可採。
二、被上訴人主張：坐落高雄縣仁武鄉○○段一二八九地號之土地（下稱系爭土地）
    係被上訴人所有，上訴人並無任何法律之權源，為經營廢紙資源回收業務，竟自
    八十七年九月間起，無權占用系爭土地，在系爭土地搭建磚造辦公室一間即附圖
    一所示Ａ部分、地磅一座即附圖一所示Ｂ部份、鐵皮屋之圍牆及周遭之圍牆即如
    附圖二所示Ｃ部份等情，爰依民法第七百六十七條所有物返還請求權之規定，求
    為命上訴人應將系爭土地內如附圖一所示Ａ部分建物面積五十六平方公尺、Ｂ部
    分面積二十四平方公尺、附圖二所示Ｃ部分之地上物拆除，將該部分土地返還被
    上訴人之判決。於本院聲明：上訴駁回。
三、上訴人則以：上訴人係經被上訴人同意始使用系爭土地。又被上訴人於可能認知
    上訴人越界建築之狀態下仍未提出異議，並同意上訴人依現狀繼續使用，有民法
    第七百九十六條之適用，被上訴人不得請求除去上訴人之建築物。另上訴人係因
    被上訴人代表同意其依現況繼續使用，致所搭蓋建物越界至系爭土地上，上訴人
    並無侵占故意，且僅有一部分越界於系爭土地上，上訴人如拆除建築物將因此蒙
    受極大之損失，被上訴因返還土地所受之利益與上訴人所受之損害相較，於客觀
    上顯不相當，被上訴人訴請拆除上訴人之建築物，係權利濫用云云，資為抗辯。
四、被上訴人主張系爭土地為其所有，上訴人於系爭土地上搭建如附圖一、二所示之
    地上物，並使用該部分土地之事實，業據其提出土地登記簿謄本一份、高雄縣仁
    武地政事務所土地複丈成果圖一份為證，並經原審囑託高雄縣仁武地政事務所派
    員勘測屬實，有勘驗筆錄及高雄縣仁武地政事務所仁地所二字第０九二０００五
    ０一九號函所檢具之土地複丈成果圖一份在卷可稽，且為上訴人所不爭執，自堪
    信為真實。兩造所爭執為：(一)上訴人使用系爭土地，是否為無權占有？(二)是否有
    民法第七百九十六條越界建築規定之適用？(三)被上訴人訴請上訴人拆除越界之建
    築，是否為權利濫用？茲論述如後。
五、上訴人使用系爭土地，是否為無權占有？
    上訴人抗辯：其係經被上訴人同意使用系爭土地云云，固據其提出訴外人盧淑娥
    及黃炳璋於本院事庭九十一年度上易字第一六八二號案件之訊問筆錄為證。惟查
    ：
  (一)上訴人雖引證人即被上訴人之鳥松工作職員盧淑娥證稱：「（問：地政人員通知
    你們到現場，發現被告申請無法測量，你們有何回應）當時我也不知道是否有越
    界，就繼續給他們用」等語之筆錄（上開刑事卷第六十一頁）。然證人盧淑娥於
    刑事庭作證，並無為上開證述，經被上訴人具狀請求本院刑事庭更正，本院刑事
    庭經勘驗當日法庭開庭錄音帶後，更正為證人盧淑娥證稱：「我們沒什麼反應，
    當時我也不知道是否有越界，就不可能繼續給他們用」等語（上開刑事卷第依六
    五頁）。即證人盧淑娥未於刑事庭證述同意繼續由上訴人使用系爭土地，上訴人
    抗辯已得被上訴人之代表盧淑娥同意繼續使用系爭土地云云，自無可採。
  (二)又上訴人雖引證人黃炳璋係仁武地政事務所測量人員，於前開刑事案件中到庭證
　　述：「依地籍實施測量規則，是要通知相鄰地所有人或使用人到場，所以我有通
    知」、「發現他的使用現況與地籍圖差異極大，無法測量，我有與使用權人及被
    告商量過，他們同意辦理駁回」、「既然經他們同意，就讓他們照現況使用」、
    「（問：農田水利會是否當天有派人去）確實有派鳥松鄉工作站的人員到場」，
    主張上訴人係於被上訴人之代表當場同意上訴人使用土地後，始答應測量人員黃
    炳璋駁回其鑑界之申請云云。然依上述證人黃炳璋所證述，應僅指八十六年間上
    訴人申請鑑界時，因實地現況與地籍圖差距過大，經與到場之上訴人及被上訴人
    鳥松鄉工作站的人員商量後，同意駁回該次上訴人鑑界之申請而已，尚難以此認
    定被上訴人有同意上訴人使用系爭土地之意，上訴人之抗辯，委無可取。
六、是否有民法第七百九十六條越界建築規定之適用？
　(一)按土地所有人建築房屋逾越疆界者，鄰地所有人如知其越界而不即時提出異議，
    不得請求移去或變更其建築物，民法第七百九十六條前段定有明文。而該條所謂
    知其越界，須鄰地所有人事實上知悉越界建築，方足當之，倘鄰地為法人所有者
    ，則須其代表人或管理人知其情事，始能認為已知。又主張鄰地所有人知其越界
    而不即提出異議者，應就此項事實負舉證之責任。
  (二)上訴人雖抗辯被上訴人之鳥松工作站職員盧淑娥巡視系爭土地之地區達數十次，
    對上訴人興建建築物之始末，始終知情，故被上訴人就上訴人越界建築之事，已
    達可認知之程度云云。然查，上訴人到庭陳稱：蓋房子時有申請鑑界，但沒有測
    量，當初蓋房子時不知有占用到水利地等語（原審訴字卷第二十五頁），且參以
    被上訴人之鳥松工作站職員盧淑娥前述於刑事庭證稱：當時我也不知道是否有越
    界等語，足認上訴人建築當時，未經測量界址，兩造均不知上訴人有越界建築之
    情事，被上訴人並無可認知上訴人越界建築，而不即時提出異議之情事，上訴人
    之抗辯委無可採。本件無民法第七百九十六條越界建築之適用。又此所定鄰地所
    有人之忍受義務，係為土地所有人所建房屋之整體有一部分逾越疆界，若予拆除
    ，勢將損及全部建築物之經濟價值而設。倘土地所有人於所建房屋整體之外，越
    界加建房屋，則鄰地所有人請求拆除，原無礙於原建房屋之整體，即無該條規定
    之適用。查本件上訴人所有之地上物如附圖一Ｂ部份所示為地磅、附圖二Ｃ部份
    所示為鐵皮圍牆，亦應無適用前開越界建築之規定之餘地。
七、被上訴人訴請上訴人拆除越界之建築，是否為權利濫用？
　(一)按民法第一百四十八條規定權利之行使，不得以損害他人為主要目的之規定，其
    意係在限制權利人行使權利，專以損害他人為主要目的，苟權利人行使權利非專
    以損害他人為主要目的，縱使他人喪失利益，亦無該條之適用。又該條所謂權利
    之行使，是否以損害他人為主要目的，應就權利人因權利行使所能取得之利益，
    與他人及國家社會因其權利行使所受之損失，比較衡量以定之。
  (二)系爭土地地目本為水，其功能本在雨季為排水之用、平時則為農田灌溉之用，上
    訴人違反系爭土地之使用目的在其上經營廢棄物處理事業，況其建築物係未保存
    登記之違章建築物，其行為不值得保護，不論被上訴人是否將在系爭土地設置水
    利溝渠，被上訴人基於公法人維持公益之需要，行使權利訴請上訴人返還土地，
    自無權利濫用情事，上訴人抗辯，委無足信。
  (三)上訴人聲請測量水利溝渠是否位於訴外人台糖公司所有之土地，欲證明其占用系
    爭土地並無惡意，被上訴人之行為為權利之濫用云云。惟上訴人是否惡意占用系
    爭土地，對其無正當權源占用系爭土地，及被上訴人訴請上訴人拆除越界之建築
    ，並無權利濫用之情事，不生影響，本院認無調查必要，附此敘明。
八、綜上所述，被上訴人主張上訴人無正當權源占用被上訴人所有之系爭土地如附圖
    一Ａ部分、Ｂ部分及附圖二Ｃ部分，並建築地上物之事實，堪信為真實，被上訴
    人依民法第七百六十七條物上請求權之規定，請求上訴人將如附圖一Ａ部分面積
    五十六平方公尺、Ｂ部分面積二十四平方公尺、附圖二Ｃ部分所示之地上物拆除
    ，並將該部分系爭土地返還予被上訴人，洵屬有據，自應准許。原審為被上訴人
    勝訴判決，並無違誤，上訴意旨指摘原判決不當，求予廢棄改判，為無理由，應
    予駁回其上訴。
九、據上論結，本件上訴為無理由，依民事訴訟法第四百四十九條第一項、第七十八
    條，判決如主文。
中　　　華　　　民　　　國　　九十三　　年　　　六　　　月　　　十七　　日
                                                民事第二庭
~B1審判長法　官　簡色嬌
~B2      法　官　陳真真
~B3　　　法　官　沈建興
正本係照原本作成。
不得上訴。
中　　　華　　　民　　　國　　九十三　　年　　　六　　　月　　　十八　　　日
~B法院書記官　白蘭
